---
title: "Estudio de las variaciones residenciales en España en 2021"
author: Javier Hinarejos & Samuel Ortega
date: 13-11-2023
output:
  ioslides_presentation:
    number_sections: true
    widescreen: true
    logo: logo.jpg
    smaller: true
    df_print: paged
---

```{css style-opts, echo=FALSE}

.title-slide hgroup h1 {
  font-size: 50px;
  letter-spacing: 1px;
}

.gdbar img {
  width: 500px !important;
  height: 100px !important;
  margin: 8px 8px;
}

.gdbar {
  width: 550px !important;
  height: 120px !important;
}

slides > slide:not(.nobackground):before {
  width: 300px;
  height: 60px;
  background-size: 300px 60px;
}
```

```{r setup, include=FALSE}
base::options(width = 50, digits = 3)
knitr::opts_chunk$set(echo = F, message = T, error = F, warning = F, comment = NA, dpi = 100, tidy = T, cache.path = '.cache/', fig.path = './figure/', include = T)

if (!require(pacman)) {
  install.packages("pacman")
  library(pacman)
}
pacman::p_load(imager, readxl, kableExtra)
source("ProyectoAED2023_library.R")
load(file = "./data_for_slides/data.RData")
```

# Inspección de los datos

## Obtención de los datos {#obt-datos}

<style>
  #obt-datos > p {      
    margin-top: -30px;     
  }
</style>
  
Base de microdatos del INE:

 - Variaciones residenciales (2021): [https://go.uv.es/saorme/ine-var-res-2021](https://go.uv.es/saorme/ine-var-res-2021).
 - Diccionario de municipios (2021): [https://go.uv.es/saorme/ine-muni-2021](https://go.uv.es/saorme/ine-muni-2021).

```{r ine-img, fig.height = 4, fig.align="center"}
img <- load.image("./figure/ine.png")
par(mar = c(0, 0, 1, 0))
plot(img, axes = FALSE)
```

## Previsualización del fichero principal

La información está almacenada en el fichero en filas de longitud fija.

<font size="1">
```{r preview}
raw_data_preview <- readLines('./data/md_EVR_2021.txt', n = 3)
preview_df <- data.frame(linea = 1:length(raw_data_preview), contenido = raw_data_preview)
preview_df
```
</font>

Interpretamos la información con el fichero de metadatos.

<font size="1">
```{r metadatos}
excel_dict_file <- "./data/dr_EVR_2021.xlsx"
metadata <- read_excel(excel_dict_file, sheet = "Diseño",
                         range = "A2:J19", col_names = TRUE)

metadata
```
</font>

# Preprocesado

## Comprobación de longitud y separación en variables

 - Comprobar la longitud de las entradas crudas.
 
 - Separar por variables.

<font size="1">
```{r}
raw_data_df
```
</font>

## Obtención de los diccionarios

A continuación, extraemos de los ficheros adicionales la información necesaria para interpretar los códigos de los datos crudos. Generamos dos variables:

<div class="columns-2">

 - `dict_list`: resumen de metadatos de los diccionarios.
 
<font size="1">
```{r}
dict_list[5]
```
</font>
 
 - `dict_info`: diccionario completo con todos los códigos y descripciones.
 
 <font size="1">
```{r}
dict_info
```
</font>
 
</div>

## Aplicación de diccionarios y cambio de clase

 - Aplicamos los diccionarios y convertimos las variables para al formato adecuado, indicado en los metadatos. Figuran dos tipos: N (numérico) -> `numeric` y A (alfanumérico) -> `factor`.
 
 - Creamos nuevas variables categóricas: **COMUBAJA**, **COMUALTA**, **COMUNAC**.

 <font size="1">
```{r data_df}
data_df
```
</font>

 - Analizamos los NAs introducidos:

 <font size="1">
```{r nas}
na_summary
```
</font>

# Análisis estadístico

## Resumen del dataset

En primer lugar, realizamos un `summary()` para obtener la información esencial de cada variable.

Seguidamente, observamos el tipo de cada variable para confirmar que estén en el formato adecuado empleando la función `str()`.

```{r str-data}
str(data_df)
```

Eliminamos las siguientes variables de nuestro conjunto de datos: **MESNAC**, **ANOVAR**, **MESVAR**.
 
## Datos faltantes

En los resúmenes mostrados podemos observamos que las variables de municipio y tamaño contienen numerosos valores faltantes. Además, en algunas de las variables categóricas, aparecen niveles cuyo significado es equivalente a un dato faltante de cara al análisis: "No Consta", "Other", "Baja por Caducidad".

## Análisis Univariante: Numéricas

```{r}
plot_file <- "./figure/boxplot_edad.jpg"
img <- load.image(plot_file)
par(mar = c(0, 0, 0, 0))
plot(img, axes = FALSE)
```

```{r}
par(mfrow=c(1,2))
plot_file <- "./figure/descdist_edad.jpg"
img <- load.image(plot_file)
par(mar = c(0, 0, 0, 0))
plot(img, axes = FALSE)
plot_file <- "./figure/descdist_mesvar.jpg"
img <- load.image(plot_file)
par(mar = c(0, 0, 0, 0))
plot(img, axes = FALSE)
```

## Aproximación normal

```{r qqplot}
plot_file <- "./figure/qqplot_edad.jpg"
img <- load.image(plot_file)
par(mar = c(0, 0, 0, 0))
plot(img, axes = FALSE)
```

## Movimiento entre comunidades

```{r}
plot_file <- "./figure/barplot_diffs.jpg"
img <- load.image(plot_file)
par(mar = c(0, 0, 0, 0))
plot(img, axes = FALSE)
```

## Análisis bivariante: Numérica - Numérica

La variable **ANONAC** debería tener una gran correlación con la variable **EDAD**.

```{r bivar-anonac-edad1}
plot_file <- "./figure/pairs_anonac_edad.jpg"
img <- load.image(plot_file)
par(mar = c(0, 0, 0, 0))
plot(img, axes = FALSE)
```

$EDAD = 2021 - ANONAC$

### Análisis bivariante: Numéricas- Categóricas

```{r hist-num-cat}
plot_file <- "./figure/hist_edad_sexo.jpg"
img <- load.image(plot_file)
par(mar = c(0, 0, 0, 0))
plot(img, axes = FALSE)
```

```{r boxplot-sexo}
mujeres <- filter(data_df, SEXO == "Mujer")
hombres <- filter(data_df, SEXO=='Hombre')
t.test(mujeres$EDAD,hombres$EDAD)
plot_file <- "./figure/boxplot_edad_sexo.jpg"
img <- load.image(plot_file)
par(mar = c(0, 0, 0, 0))
plot(img, axes = FALSE)
```

## Análisis bivariante: Categóricas - Categóricas

Para seguir con el estudio del éxodo rural, podemos representar la relación entre el tamaño de los municipios de alta y de baja en un mosaico. Por limpieza, hemos recodificado las categorías de tamaño de la siguiente manera:

| Código en el mosaico | Descripción |
| -:- | -:- |
| tam_1 | Municipio no capital hasta 10.000 habitantes |
| tam_2 | Municipio no capital de 10.001 a 20.000 |
| tam_3 | Municipio no capital de 20.001 a 50.000 |
| tam_4 | Municipio no capital de 50.001 a 100.000 |
| tam_5 | Municipio no capital  de más de 100.000 |
| capital | Municipio capital de provincia |

Para complementar este análisis, transformamos nuestros datos a fin de obtener un `data.frame` con la siguiente estructura:

 - **MUNI**: contiene todos los valores únicos de las variables **MUNIALTA** y **MUNIBAJA**.

 - **TAMU**: valor correspondiente de **TAMUALTA** / **TAMUBAJA**.
 
 - **isCAPITAL**: valor lógico que indica si el municipio es capital.
 
 - **EDAD**: media de la edad de los desplazados desde ó hasta cada municipio.
 
 - **MES**: moda del mes en el que se producen los movimientos desde ó hasta cada municipio.
 
 - **nBAJAS**: número de bajas en cada municipio.
 
 - **nALTAS**: número de bajas en cada municipio.
 
Las variables adicionales **nTOTAL** y **nNETO** son la suma y la diferencia de las últimas dos variables listadas.

## Análisis interactivo: mapas

## Características

Se usa el test Chi-cuadrado. Este test supone una hipótesis de partida $H_0$ (Son independientes) y dependiendo del resultado del
test, se acepta o no:

p<0.05: Rechazamos hipótesis
p \(\geq\) 0.05: Aceptamos Ho

```{r chisq-comu}
tablacontingencia1 <- table(data_df$COMUBAJA, data_df$COMUALTA)
chitest1 <- chisq.test(tablacontingencia1, correct = FALSE)
print(chitest1)
```

## Análisis de outliers

```{r}
outliers <- detect_outliers(data_df$EDAD)
outliers
```
