---
title: Proyecto Análisis Exploratorio de Datos 2023
author:
  - name: Javier Hinarejos Albero
    affil: 1, \dagger, *
  - name: Samuel Ortega Mediavilla
    affil: 1, \dagger, *
affiliation:
  - num: 1
    address: |
      Universitat de València - 
      Escuela Técnica Superior de Ingeniería
      Avenida de la Universitat s/n 46100 Burjassot. Valencia. España
# author citation list in chicago format
authorcitation: |
  Hinarejos, J.; Ortega, S.
# firstnote to eighthnote
firstnote: |
  Estos autores contribuyeron de manera equitativa a este trabajo.
correspondence: |
  jahial@alumni.uv.es, saorme@alumni.uv.es
# document options
journal: notspecified
type: article
status: submit
# front matter
simplesummary: |
  El dataset de variaciones residenciales del INE (2021) contiene los datos de los
  cambios de residencia con origen y/o destino en España durante el año 2021.
abstract: |
  Este trabajo presenta un análisis exploratorio de datos basado en un conjunto de datos de variaciones residenciales en España durante el año 2021. Se examinan las fluctuaciones en la residencia de personas, destacando tanto las altas como las bajas ocurridas a lo largo del año. A través de técnicas estadísticas y visualizaciones, se identifican patrones y tendencias en los movimientos de población, proporcionando una comprensión detallada de las dinámicas residenciales en el contexto español durante este periodo. Este análisis contribuye a una mejor comprensión de los cambios demográficos y puede ser fundamental para la toma de decisiones en planificación urbana y políticas de vivienda.
# back matter
keywords: |
  AED, ciencia de datos, ine, preprocesamiento, visualización, correlación
acknowledgement: |
  Hasta la fecha de publicación, no se ha recibido ningún tipo de financiamiento
  para este proyecto.
authorcontributions: |
  S.O. y J.H. hicieron la búsqueda y selección del dataset; S.O. realizó el
  preprocesamiento de los datos; J.H. realizó un análisis estadístico profundo de
  los datos procesados; S.O. y J.H. realizaron las representaciones gráficas;
  S.O. y J.H. redactaron el trabajo.
funding: |
  Este proyecto no ha recibido financiación externa.
institutionalreview: |
  El estudio se ha realizado de acuerdo a la licencia de libre disposición de los
  datos anonimizados del INE.
informedconsent: |
  No aplicable.
dataavailability: |
  Los resultados de este proyecto se pueden encontrar en el repositorio de GitHub
  creado a fin de contenerlo: https://github.com/esedesam/ProyectoAED2023.git.
conflictsofinterest: |
  Los autores declaran la ausencia de conflictos de intereses.
sampleavailability: |
  Los datos están disponibles en la página web del INE.
supplementary: |
  No hay información de apoyo disponible.
abbreviations:
  - short: INE
    long: Instituto Nacional de Estadística
  - short: AED
    long: Análisis Exploratorio de Datos
  - short: MCAR
    long: Missing Completely At Random
  - short: MAR
    long: Missing At Random
  - short: NA
    long: Not Available
bibliography: mybibfile.bib
# appendix: appendix.tex
endnotes: false
output: 
  rticles::mdpi_article:
    extra_dependencies: longtable
---

```{r setup, cache = F, echo = F, message = F, warning = F, tidy = F}
# Configuración general de chunks
if (!require(knitr)) {
  install.packages("knitr")
  library(knitr)
}
base::options(width = 50, digits = 3)
knitr::opts_chunk$set(echo = F, include = T, message = T, error = F, warning = F, comment = NA, dpi = 100, tidy = T, cache.path = '.cache/', fig.path = './figure/', fig.width = 5, fig.height = 3, fig.align = "center")
useJPGs <- TRUE
```

```{r packages, message = F}
# Carga de paquetes necesarios con pacman
if (!require(pacman)) {
  install.packages("pacman")
  library(pacman)
}
pacman::p_load(kableExtra, readxl, stringr, tidyr, dplyr, ggmap, leaflet, leaflet.extras, leaflet.extras2, sf, colorspace, car, fitdistrplus, ggmosaic, JPEG, imager)
```

# Datos seleccionados

Hemos escogido los datos de variaciones residenciales en 2021 del INE. Estos datos están disponibles en el siguiente enlace: [https://go.uv.es/saorme/ine-var-res-2021](https://go.uv.es/saorme/ine-var-res-2021).

Adicionalmente, hemos empleado la relación de municipios de 2021, disponible en: [https://go.uv.es/saorme/ine-muni-2021](https://go.uv.es/saorme/ine-muni-2021).

Se trata de una base de microdatos del INE, procedente de las encuestas realizadas a lo largo de ese mismo año. El dataset contiene información sobre las bajas y altas de residencia, junto a información adicional sobre el encuestado (edad, sexo) y sobre las ubicaciones (provincia, tamaño).

## Preguntas planteadas

 - ¿Se concentran las variaciones residenciales durante alguna época concreta del año?
 - ¿Hay alguna dependencia de la cantidad de variaciones residenciales con la edad? Si es así, ¿depende también de la edad?
 - ¿Cómo es la tasa de migración de España con el extranjero?
 - ¿Hay una relación significativa entre el tamaño de los municipios y el número de variaciones que se producen en ellos? ¿Es el éxodo rural un problema actual?

# Previsualización de los datos

En el fichero principal de datos `md_EVR_2021.txt`, observamos que cada registro contiene una cadena de caracteres de longitud fija. Su interpretación viene detallada en el fichero adicional de metadatos `dr_EVR_2021.xlsx`.

```{r preview}
raw_data_preview <- readLines('./data/md_EVR_2021.txt', n = 3)
kable(raw_data_preview)
```

Observamos que, como se indicaba, cada entrada tiene la misma longitud, y está codificada en caracteres numéricos cuyo significado hemos de interpretar.

# Lectura de funciones

El código se ha modularizado para facilitar la comprensión del trabajo realizado. Las funciones definidas para el procesado de este dataset están disponibles en el fichero `ProyectoAED2023_library.R`.

```{r def-functions}
prev_objects <- ls()
source("ProyectoAED2023_library.R")
new_objects <- ls()
loaded_functions <- new_objects[!(new_objects %in% prev_objects)]
cat("Funciones cargadas:", loaded_functions, sep = "\n")
```

# Lectura de los ficheros

En primer lugar, leemos la información de todos los ficheros necesarios: el fichero principal, el excel de metadatos y el excel que contiene el diccionario de municipios.

Para ello, hacemos uso de las funciones `readLines()` y `readxl::read_excel()`. Las hojas adicionales del excel de metadatos, que contienen los diccionarios de las distintas variables, se almacenan en una lista.

```{r load-files}
data_file <- "./data/md_EVR_2021.txt"
excel_dict_file <- "./data/dr_EVR_2021.xlsx"
main_sheet <- "Diseño"
municipios_file <- "./data/diccionario21.xlsx"

raw_data <- readLines(data_file, encoding = "UTF-8")

vars_table <- read_excel(excel_dict_file, sheet = main_sheet,
                         range = "A2:J19", col_names = TRUE)

sheet_list <- load_excel_dicts(excel_dict_file)
municipios_data <- read_excel(municipios_file, skip = 1,
                                  col_names = TRUE)
```

# Preprocesado

El preprocesado del dataset comienza con el fichero previsualizado anteriormente, y pretende transformar la información hasta obtener un formato tabular, en este caso un `data.frame`, que sea fácilmente entendible y lo más *tidy* posible.

## Limpieza de entradas de longitud incorrecta

Como primera comprobación, nos aseguramos de que todas las entradas de los datos crudos tienen la longitud adecuada. Este valor está definido en la tabla de metadatos. En este caso, no hay ninguna entrada

```{r check-length}
entry_length <- vars_table$Longitud[vars_table$Variable == "TOTAL"]

filtered_raw_data <- raw_data[nchar(raw_data) == entry_length]

# No necesitamos la última entrada para nada más
vars_table <- vars_table[vars_table$Variable != "TOTAL", ]
```

## Creación del dataframe

Una vez nos hemos asegurado de que todas las entradas tienen la longitud correcta, dividimos cada una de ellas en distintas variables de un `data.frame` a partir de las posiciones y longitudes definidas también en los metadatos.

```{r split-data}
raw_data_df <- split_raw_data(filtered_raw_data, vars_table)
```

## Obtención de los diccionarios

A continuación, extraemos de los ficheros adicionales la información necesaria para interpretar los códigos de los datos crudos. Generamos dos variables:

 - `dict_list`: es una lista, en la cual cada elemento corresponde a un diccionario. A su vez, estos elementos son listas, que contienen información útil: la hoja donde se encuentra el diccionario, las variables a las que debe ser aplicado, y un valor lógico que indica si debe ser combinado con el diccionario adicional de municipios.
 
 - `dict_info`: es un `data.frame` en el que almacenamos los códigos y descripciones de todos los diccionarios a aplicar. Dado que los códigos no son únicos entre los distintos diccionarios, también añadimos una columna que indica el nombre del diccionario.

```{r get-dicts}
dict_list <- create_dict_list(vars_table)
dict_info <- get_dict_from_sheets(dict_list, sheet_list, municipios_data)
```

## Interpretación de los códigos de las variables

Una vez obtenidos los diccionarios, los aplicamos a los datos crudos divididos. Para ello, seleccionamos cada uno de los diccionarios descritos en `dict_list` y los aplicamos a todas las variables que ahí se indican, variable a variable.

El intercambio de código a descripción se realiza definiendo cada variable como un `factor` cuyos niveles son los códigos y las etiquetas, las descripciones. Este método ha resultado ser más rápido que la búsqueda de coincidencias variable-código y sustitución con la descripción empleando la función `match()`.

```{r apply-dicts}
data_df <- apply_dict_to_data(raw_data_df, dict_info, dict_list)
```

Adicionalmente, verificamos que la interpretación se ha realizado correctamente. Para ello, buscamos los valores no disponibles en el nuevo `data.frame` que no eran `NAs` en el original, y comprobamos si proceden de códigos mal interpretados o, por el contrario, corresponden a entradas en blanco.

```{r check-na}
na_summary <- check_na_procedence(raw_data_df, data_df)

kable(na_summary)
```

El último paso del preprocesado del dataset es la conversión de las variables para al formato adecuado. Está indicado en los metadatos, donde figuran dos tipos:

 - N: numérico -> `numeric`
 - A: alfanumérico -> `factor`

```{r convert-num}
data_df <- convert_numeric_vars(data_df, vars_table)
```

# Análisis de las variables

## Resumen del dataset

En primer lugar, realizamos un `summary()` para obtener la información esencial de cada variable.

```{r summ-data}
summary(data_df)
```

Seguidamente, observamos el tipo de cada variable para confirmar que estén en el formato adecuado empleando la función `str()`.

```{r str-data}
str(data_df)
```

Tras observar las diferentes variables del conjunto de datos, decidimos eliminar aquellas variables que no aportan información valiosa en nuestro conjunto de datos:

 - **MESNAC**: El mes de nacimiento del encuestado no es relevante.

 - **ANOVAR**: Todos los datos provienen del año 2021.

```{r elim-vars1}
elim <- c('MESNAC', 'ANOVAR')

data_df <- data_df[, !(names(data_df) %in% elim)]
```

Por otra parte, creamos nuevas variables que contienen las comunidades autónomas, para poder analizar también las variaciones residenciales entre ellas. Para ello, aprovechamos el diccionario de municipios, ya que en él también aparecen codificadas las comunidades autónomas, y nos permite relacionar las provincias con las comunidades. Esta variable es más interesante que las provincias o los municipios, ya que en estás dos el número de categorías es muy elevado.

En las nuevas variables de comunidades autónomas, las localizaciones en el extranjero están codificadas como "Extranjero".

```{r add-comu}
data_df <- add_comu_variables(data_df, municipios_data, raw_data_df)
```

## Valores faltantes (*NA*)

En los resúmenes mostrados podemos observamos que las variables de municipio y tamaño contienen numerosos valores faltantes. Además, en algunas de las variables categóricas, aparecen niveles cuyo significado es equivalente a un dato faltante de cara al análisis: "No Consta", "(Other)", "Baja por Caducidad".

En ninguno de los casos es posible realizar una imputación de datos faltantes, ya que no disponemos de ninguna información que nos permita obtener el municipio de alta o de baja faltante.

Encontramos un máximo de municipios faltantes, tanto de alta como de baja, en la provincia de Barcelona. Por ello, podríamos afirmar que estos resultados son, en parte, *MAR*, aunque también hay un número considerable de valores faltantes correspondientes en el resto de provincias, lo que indica más bien que es *MCAR*.

Por otra parte, los valores faltantes de las variables de tamaño de municipio están relacionadas en su totalidad a entradas en las que el municipio correspondiente (ALTA, BAJA o NAC) es un país extranjero. Por ello, estos valores faltantes son *MAR*.

## Análisis univariante

```{r numer}
# Análisis variables numericas
numer<- data_df %>%
  select_if(is.numeric)

plot_file <- "./figure/boxplot_edad.jpg"
if (!useJPGs | !file.exists(plot_file)) {
  jpeg(plot_file, width = 500, height = 350)
  par(mar = c(1,4,1,1))
  boxplot(numer$EDAD, ylab = "edad")
  dev.off()
}
img <- load.image(plot_file)
par(mar = c(0, 0, 0, 0))
plot(img, axes = FALSE)


plot_file <- "./figure/descdist_edad.jpg"
if (!useJPGs | !file.exists(plot_file)) {
  jpeg(plot_file, width = 500, height = 350)
  descdist(numer$EDAD)
  title(main = "Edad", line = 3)
  dev.off()
}
img <- load.image(plot_file)
par(mar = c(0, 0, 0, 0))
plot(img, axes = FALSE)

plot_file <- "./figure/descdist_mesvar.jpg"
if (!useJPGs | !file.exists(plot_file)) {
  jpeg(plot_file, width = 500, height = 350)
  descdist(numer$MESVAR)
  title(main = "Mes de variación", line = 3)
  dev.off()
}
img <- load.image(plot_file)
par(mar = c(0, 0, 0, 0))
plot(img, axes = FALSE)
```

Mediante los gráficos de *Cullen* y *Frey* observamos que la variable **MESVAR** la podemos aproximar mediante una función uniforme. Por tanto, podemos eliminarla también ya que no aporta valor a nuestro conjunto de datos. Un posible añadido sería cargar datos de años diferentes y estudiar la serie temporal para observar si hay alguna relación o estacionalidad entre mudarse y el mes de cambio de residencia.

Por otra parte, la variable **EDAD** nos indica que se puede ajustar bajo una distribución gamma. Esto es coherente con la distribución, ya que la mediana es 35.7 y sin embargo, alcanza valores de hasta 111 años, por lo que es considerablemente asimétrica. Además, es posible explicar el valor obtenido para la mediana de edad: gran parte de la población logra la estabilidad ecónomica y/o familiar en la treintena, por lo que es alrededor de esta edad en la cual hay más mudanzas, y por tanto se registran más variaciones residenciales.

```{r elim-vars2}
elim <- c('MESVAR')

data_df <- data_df[, !(names(data_df) %in% elim)]
```

Podemos realizar un análisis adicional de la variable **EDAD**. A pesar de ser una distribución gamma, estudiamos cuánto se aproxima a una distribución normal mediante la función `qqPlot()`.

```{r qqplot}
plot_file <- "./figure/qqplot_edad.jpg"
if (!useJPGs | !file.exists(plot_file)) {
  jpeg(plot_file, width = 500, height = 350)
  qqPlot(
    data_df$EDAD[!is.na(data_df$EDAD)],
    distribution = "norm",
    id = FALSE,
    ylab = "Cuantiles de edad",
    main = "qqPlot de la variable de edad")
  dev.off()
}
img <- load.image(plot_file)
par(mar = c(0, 0, 0, 0))
plot(img, axes = FALSE)
```

Observamos que no sería una representación idónea, ya que la cola inferior se separa considerablemente de los cuantiles normales. Esto justifica el gran número de *outliers* detectados anteriormente en el *boxplot*, ya que esta función supone que la distribución que grafica es normal.

## Análisis univariante (Variables Categóricas)

Tras analizar las edades y el mes de variación, planteamos otra cuestión de vital importancia como es el hecho de estudiar el éxodo rural. Para ello, decidimos estudiar el movimiento entre provincias. 

```{r univ-prov}
bajas <- table(data_df$PROVBAJA)
altas <- table(data_df$PROVALTA)

#Comprobamos si el número de altas es el mismo número que de bajas para poder realizar la comparación correctamente
isEqual <- sum(bajas)==sum(altas)

var_provincias <- altas - bajas
```

El dato más significativo que se observa es que España es un país con un mayor número de inmigrantes que de emigrantes y por consecuencia, la población en las diferentes provincias españolas aumenta. Además, otro dato curioso es que no se observa un decrecimiento en las provincias del interior de España "La España despoblada".

Como hemos comentado anteriormente, si analizamos todas las provincias o municipios tenemos muchos niveles dentro del factor. Por ello, vamos a intentar obtener información más relevante a través del estudio de las comunidades autónomas.

```{r univ-comus}
bajas <- table(data_df$COMUBAJA)
altas <- table(data_df$COMUALTA)

#Comprobamos si el número de altas es el mismo número que de bajas para poder realizar la comparación correctamente
isEqual <- sum(bajas)==sum(altas)

var_com <- altas - bajas

#Eliminamos Extranjero para únicamente estudiar el terriorio nacional

elim <- c('Extranjero')
var_com <- var_com[!(names(var_com) %in% elim)]


plot_file <- "./figure/barplot_diffs.jpg"
if (!useJPGs | !file.exists(plot_file)) {
  jpeg(plot_file, width = 500, height = 350)
  par(mar=c(7, 5, 3, 0))
  barplot(var_com, names.arg = names(var_com),
          cex.names = 0.5, las = 2, main = "Diferencia entre Altas y Bajas",
          xlab = "", ylab = "")
  mtext(text="Categorías", side = 1, line = 5.5)
  mtext(text="Diferencia", side = 2, line = 4)
  dev.off()
}
img <- load.image(plot_file)
par(mar = c(0, 0, 0, 0))
plot(img, axes = FALSE)
```

En esta gráfica podemos ver que únicamente las comunidades de Aragón, Ceuta y Melilla presentan variaciones netas negativas, y La Comunidad Valenciana y Andalucía son las comunidades que cuentan con un mayor incremento.

## Análisis bivariante

### Numérica - Numérica

La variable **ANONAC** debería tener una gran correlación con la variable **EDAD**.

```{r bivar-anonac-edad1}
bivar <- data_df %>%
  dplyr::select(ANONAC, EDAD) %>%
  na.omit()

plot_file <- "./figure/pairs_anonac_edad.jpg"
if (!useJPGs | !file.exists(plot_file)) {
  jpeg(plot_file, width = 500, height = 350)
  pairs(bivar)
  dev.off()
}
img <- load.image(plot_file)
par(mar = c(0, 0, 0, 0))
plot(img, axes = FALSE)
```

Efectivamente, como era de suponer, obtenemos que las dos variables tienen un alto grado de correlación negativa, ya que $EDAD = 2021 - ANONAC$.

```{r bivar-anonac-edad2}
cov <- cov(bivar, use='complete.obs')

print(cov)

cor_pearson <- cor(bivar, method = "pearson", use = "complete.obs")

print(cor_pearson)

cor_spearman <- cor(bivar, method= 'spearman', use='complete.obs')

print(cor_spearman)
```

La correlación de Pearson sirve para cuando la relación entre dos variables es lineal, mientras que la de Spearman es robusta frente a relaciones no lineales en datos ordenados. Por esta razón, ambas correlaciones son iguales, ya que la relación entre las variables es lineal.

### Numéricas- Categóricas

Seguidamente, utilizando la librería `ggplot` vamos a representar un histograma de edades por sexo, ya que queremos conocer la edad a la cual la gente suele cambiar de residencia y si existe alguna diferencia significativa entre hombres y mujeres a la hora de tomar esta decisión.

```{r hist-num-cat}
plot_file <- "./figure/hist_edad_sexo.jpg"
if (!useJPGs | !file.exists(plot_file)) {
  ggplot(data_df, aes(x=EDAD, fill=SEXO)) +
    geom_histogram(binwidth=5, position="dodge") +
    labs(
      title="Histograma de Edades por Sexo",
      x="Edad",
      y="Frecuencia"
    ) +
    scale_fill_manual(values=c("Hombre"="blue", "Mujer"="pink"))
  ggsave(plot_file, width = 1500, height = 1000, units = "px")
}
img <- load.image(plot_file)
par(mar = c(0, 0, 0, 0))
plot(img, axes = FALSE)
```

En esta gráfica, se observa que la gente cambia más de residencia alrededor de los 30 años, lo cual tiene sentido, ya que es la etapa de la vida en la que muchas personas deciden independizarse o formar una nueva familia.

Si queremos estudiar ambas colas, un detalle importante a tener en cuenta y que está apoyado científicamente es que las mujeres viven más de media que los hombres y lo podemos observar a edades tardías, ya que hay una diferencia significativa entre hombres y mujeres a esa edad.

Por otra parte, también se observa un pequeño máximo local, que puede estar explicado por el hecho de que tras el nacimiento de los hijos o, en muchas ocasiones, del segundo hijo, las familias suelen tomar la decisión de mudarse a un hogar más amplio.

Seguidamente, mediante un test T veremos si podemos considerar que las medias para hombres y mujeres son iguales.

```{r boxplot-sexo}
mujeres <- filter(data_df, SEXO == "Mujer")
hombres <- filter(data_df, SEXO=='Hombre')

t.test(mujeres$EDAD,hombres$EDAD)

plot_file <- "./figure/boxplot_edad_sexo.jpg"
if (!useJPGs | !file.exists(plot_file)) {
  ggplot(data_df, aes(x = SEXO, y = EDAD, fill = SEXO)) +
    geom_boxplot() +
    labs(title = "Boxplot of EDAD by SEXO", x = "SEXO", y = "EDAD")
  ggsave(plot_file, width = 1500, height = 1000, units = "px")
}
img <- load.image(plot_file)
par(mar = c(0, 0, 0, 0))
plot(img, axes = FALSE)
```

Por tanto, rechazamos la hipótesis nula de que las medias de edad de los hombres y las mujeres es la misma.

### Categóricas - Categóricas

Para seguir con el estudio del éxodo rural, podemos representar la relación entre el tamaño de los municipios de alta y de baja en un mosaico. Por limpieza, hemos recodificado las categorías de tamaño de la siguiente manera:

 - tam_1: Municipio no capital hasta 10.000 habitantes
 - tam_2: Municipio no capital de 10.001 a 20.000
 - tam_3: Municipio no capital de 20.001 a 50.000
 - tam_4: Municipio no capital de 50.001 a 100.000
 - tam_5: Municipio no capital  de más de 100.000
 - capital: Municipio capital de provincia

```{r mosaic-tamu}
mosaic_df <- data_df[
  complete.cases(data_df[c("SEXO", "TAMUALTA", "TAMUBAJA")]),]

levels(mosaic_df$TAMUBAJA) <- c(paste0("tam_", 1:5), "capital")
levels(mosaic_df$TAMUALTA) <- c(paste0("tam_", 1:5), "capital")

plot_file <- "./figure/mosaic_tamu.jpg"
if (!useJPGs | !file.exists(plot_file)) {
  ggplot(mosaic_df) +
    geom_mosaic(aes(
      x = product(TAMUALTA, TAMUBAJA),
      fill = TAMUALTA)) +
    geom_mosaic_text(
      aes(
        x = product(TAMUALTA, TAMUBAJA),
        label = after_stat(.wt)),
      as.label = TRUE) +
    labs(
      title = "Variaciones residenciales frente a tamaños",
      x = "TAMUBAJA",
      y = "TAMUALTA") +
    theme_minimal() +
    guides(fill = "none")
  ggsave(plot_file, width = 1500, height = 1000, units = "px")
}
img <- load.image(plot_file)
par(mar = c(0, 0, 0, 0))
plot(img, axes = FALSE)
```

No observamos que haya una clara diferencia. Cabe destacar que el máximo se da para movimientos entre municipios de menos de 10000 habitantes, lo cual es esperable ya que representan la categoría con mayor número de municipios.

Para complementar este análisis, transformamos nuestros datos a fin de obtener un `data.frame` con la siguiente estructura:

 - **MUNI**: contiene todos los valores únicos de las variables **MUNIALTA** y **MUNIBAJA**.

 - **TAMU**: valor correspondiente de **TAMUALTA** / **TAMUBAJA**.
 
 - **isCAPITAL**: valor lógico que indica si el municipio es capital.
 
 - **EDAD**: media de la edad de los desplazados desde ó hasta cada municipio.
 
 - **MES**: moda del mes en el que se producen los movimientos desde ó hasta cada municipio.
 
 - **nBAJAS**: número de bajas en cada municipio.
 
 - **nALTAS**: número de bajas en cada municipio.
 
Las variables adicionales **nTOTAL** y **nNETO** son la suma y la diferencia de las últimas dos variables listadas.

```{r rearrange-muni}
muni_df <- rearrange_muni_data(data_df)
```

Ahora podemos realizar diferentes representaciones sobre este nuevo dataset transformado.

```{r muni-plots}
muni_df <- muni_df %>%
  dplyr::select(MUNI, TAMU, nNETO, isCAPITAL)

plot_file <- "./figure/boxplot_tamu.jpg"
if (!useJPGs | !file.exists(plot_file)) {
  muni_df %>%
    na.omit()%>%
    filter(TAMU != "Municipio capital de provincia") %>%
    ggplot(aes(y = nNETO, color = TAMU)) +
      geom_boxplot() +
      labs(
        y = "desplazamientos netos",
        title = "Variación neta en función del tamaño")
  ggsave(plot_file, width = 1500, height = 1000, units = "px")
}
img <- load.image(plot_file)
par(mar = c(0, 0, 0, 0))
plot(img, axes = FALSE)

plot_file <- "./figure/boxplot_capital.jpg"
if (!useJPGs | !file.exists(plot_file)) {
    muni_df %>%
      na.omit()%>%
      filter(nNETO > -10000) %>%
      ggplot(aes(x = isCAPITAL, y = nNETO, fill = isCAPITAL)) +
      geom_violin() +
      labs(
        y = "desplazamientos netos",
        title = "Variación neta en función de isCAPITAL")
    ggsave(plot_file, width = 1500, height = 1000, units = "px")
}
img <- load.image(plot_file)
par(mar = c(0, 0, 0, 0))
plot(img, axes = FALSE)
```

Como cabía esperar, el número las variaciones residenciales netas de los municipios más grandes es más elevado, esto es, sí observamos un cierto grado de centralización por el cual un gran número de personas se desplaza hacia las ciudades más grandes.

Por otra parte, observamos que hay una mayor cantidad de municipios no capitales con variaciones netas de menor valor, mientras que en las capitales se distribuyen en mayor medida hacia valores más extremos. Debemos aclarar que, para mejorar la calidad del gráfico, se ha omitido el dato correspondiente a Zaragoza, capital de provincia, que es -16762. Este número es muy extremo en comparación al resto.

## Análisis interactivo: mapas

Empleamos la librería `leaflet` para crear mapas interactivos sobre los que representamos algunos de los resultados obtenidos en el análisis. También hemos usado la librería ggmap  [https://journal.r-project.org/archive/2013-1/kahle-wickham.pdf](https://journal.r-project.org/archive/2013-1/kahle-wickham.pdf)) para obtener las longitudes y latitudes de las distintas ubicaciones. En este documento se expone una imagen fija de uno de ellos. Para poder consultar los mapas en su totalidad, ejecute las celdas de este apartado en el documento `ProyectoAED2023.Rmd`.

```{r plot-countries, eval = F}
country_data <- get_net_country_movements(data_df)
dict_countries <- get_country_location(fileDir = "./data/country_locations.RData")
countries_map <- plot_countries_map(country_data, dict_countries)
countries_map
```

```{r plot-prov, eval = F}
selected_prov <- "Valencia/València"
prov_data <- get_net_prov_movements(data_df, selected_prov)
dict_prov <- get_prov_location(fileDir = "./data/prov_locations.RData")
residence_variations_map <- plot_residence_variation_map(prov_data, dict_prov, selected_prov)
residence_variations_map
```

### Características

Se usa el test Chi-cuadrado. Este test supone una hipótesis de partida $H_0$ (Son independientes) y dependiendo del resultado del
test, se acepta o no:

p<0.05: Rechazamos hipótesis
p \(\geq\) 0.05: Aceptamos Ho

```{r chisq-comu}
tablacontingencia1 <- table(data_df$COMUBAJA, data_df$COMUALTA)
chitest1 <- chisq.test(tablacontingencia1, correct = FALSE)
print(chitest1)
```

Por tanto, como p \(\geq\) < 0.05, rechazamos la hipótesis nula. y por tanto, concluimos que las variables COMUBAJA y COMUALTA son dependendientes.

## Análisis de outliers

Respecto a los outliers, únicamente hemos analizamos la variable numérica **EDAD**. Los outliers detectados corresponden a valores anómalos en comparación a la distribución teórica, sin embargo, en ningún caso son valores imposibles de edad, como serían valores negativos o extremadamente elevados.

```{r outliers}
## Análisis outliers Boxplot
outliers <- detect_outliers(data_df$EDAD)
outliers
```

La regla del identificador de Hampel es la única que no considera que la distribución sea gaussiana. Sin embargo, también etiqueta como outliers valores que realmente son posibles, ya que su límite superior es 87.4. Por otra parte, pese a que la edad no sigue una distribución gaussiana, la regla 3 sigma es muy poco agresiva para la detección de outliers y por tanto, es la que menos valores detecta como anómalos.

También realizamos un estudio de los outliers comparando ambos sexos: la mediana de las distribuciones es la misma, sin embargo, la media es mayor para las mujeres que para los hombres debido a la cola superior de las mujeres, razonada ya anteriormente a partir de su mayor esperanza de vida.

# Conclusiones finales

Podemos afirmar que, durante el año 2021 en España, las variaciones residenciales no presentaron ninguna dependencia significativa con la época del año. Por otra parte, sí observamos que la edad es un factor importante en cuanto al cambio de residencia: hay un máximo absoluto en torno a los 35 años, que es coherente con la edad de independización definitiva de muchas familias. También concluimos que esta relación no es independiente del sexo.

La tasa de migración de España con el extranjero durante el año estudiado es positiva y de valor elevado. Sin embargo, este resultado puede estar influido por la amplia cantidad de variaciones de salida codificadas como "Baja por Caducidad".

Por último, observamos que gran cantidad de las variaciones residenciales se producen entre municipios pequeños, pero no suponen un desplazamiento neto elevado. No obstante, en las ciudades más grandes la tasa neta de variaciones residenciales es mucho más grande, lo cual es un indicio del proceso de centralización actual.

En conclusión, hemos logrado importar, procesar, interpretar y analizar el dataset propuesto. Para ello, hemos hecho uso de numerosas funciones y librerías que nos han permitido realizar este proyecto de manera eficiente y obtener las conclusiones descritas.