---
title: "Estudio de las variaciones residenciales en España en 2021"
subtitle: Análisis Exploratorio de Datos
author: Javier Hinarejos & Samuel Ortega
date: 13-11-2023
output:
  ioslides_presentation:
    number_sections: true
    widescreen: true
    logo: logo.jpg
    smaller: true
    df_print: paged
---

```{css style-opts, echo=FALSE}

.title-slide hgroup h1 {
  font-size: 50px;
  letter-spacing: 1px;
}

.gdbar img {
  width: 500px !important;
  height: 100px !important;
  margin: 8px 8px;
}

.gdbar {
  width: 550px !important;
  height: 120px !important;
}

slides > slide:not(.nobackground):before {
  width: 300px;
  height: 60px;
  background-size: 300px 60px;
}

css selector {
font-size: 12px;
}
```

```{r setup, include=FALSE}
base::options(width = 50, digits = 3)
knitr::opts_chunk$set(echo = F, message = T, error = F, warning = F, comment = NA, dpi = 100, tidy = T, cache.path = '.cache/', fig.path = './figure/', include = T)

if (!require(pacman)) {
  install.packages("pacman")
  library(pacman)
}
pacman::p_load(imager, readxl, kableExtra)
```

```{r dependencies, include=FALSE}
source("ProyectoAED2023_library.R")
load(file = "./data_for_slides/data.RData")
load(file = "./data_for_slides/data_map.RData")
load(file = "./data_for_slides/outliers.RData")
load(file = "./data_for_slides/chi.RData")
load(file = "./data_for_slides/full_df.RData")
```

# Inspección de los datos

## Obtención de los datos {#obt-datos}

<style>
  #obt-datos > p {      
    margin-top: -30px;     
  }
</style>
  
Base de microdatos del INE:

 - Variaciones residenciales (2021): [https://go.uv.es/saorme/ine-var-res-2021](https://go.uv.es/saorme/ine-var-res-2021).
 - Diccionario de municipios (2021): [https://go.uv.es/saorme/ine-muni-2021](https://go.uv.es/saorme/ine-muni-2021).

```{r ine-img, fig.height = 4, fig.align="center"}
img <- load.image("./figure/ine.png")
par(mar = c(0, 0, 1, 0))
plot(img, axes = FALSE)
```

## Preguntas planteadas

 - ¿Se concentran las variaciones residenciales durante alguna época concreta del año?
 
 - ¿Hay alguna dependencia de la cantidad de variaciones residenciales con la edad? Si es así, ¿depende también del sexo?
 
 - ¿Cómo es la tasa de migración de España con el extranjero?
 
 - ¿Hay una relación significativa entre el tamaño de los municipios y el número de variaciones que se producen en ellos? ¿Es el éxodo rural un problema actual?

## Previsualización del fichero principal

La información está almacenada en el fichero en filas de longitud fija.

<font size="1">
```{r preview}
raw_data_preview <- readLines('./data/md_EVR_2021.txt', n = 3)
preview_df <- data.frame(linea = 1:length(raw_data_preview), contenido = raw_data_preview)
preview_df
```
</font>

Interpretamos la información con el fichero de metadatos.

<font size="1">
```{r metadatos}
excel_dict_file <- "./data/dr_EVR_2021.xlsx"
metadata <- read_excel(excel_dict_file, sheet = "Diseño",
                         range = "A2:J19", col_names = TRUE)

metadata
```
</font>

# Preprocesado

## Separación en variables

 - Comprobar la longitud de las entradas crudas.
 
 - Separar por variables.

<font size="1">
```{r}
raw_data_df
```
</font>

## Obtención de los diccionarios

A continuación, extraemos de los ficheros adicionales la información necesaria para interpretar los códigos de los datos crudos. Generamos dos variables:

<div class="columns-2">

 - `dict_list`: resumen de metadatos de los diccionarios.
 
<font size="1">
```{r}
dict_list[5]
```
</font>
 
 - `dict_info`: diccionario completo con todos los códigos y descripciones.
 
<font size="1">
```{r}
dict_info
```
</font>
 
</div>

## Aplicación de diccionarios y cambio de clase {#apply-dict}

<style>
  #apply-dict > p {      
    margin-top: -20px;     
  }
</style>

Aplicamos los diccionarios y convertimos las variables para al formato adecuado, indicado en los metadatos. Figuran dos tipos: N (numérico) -> `numeric` y A (alfanumérico) -> `factor`.
 
Creamos nuevas variables categóricas: **COMUBAJA**, **COMUALTA**, **COMUNAC**.

<font size="1">
```{r data_df}
data_df
```
</font>

<font size="1">
```{r nas}
na_summary
```
</font>

# Análisis estadístico

## Resumen del dataset {#res}

<style>
  #res > p {      
    margin-top: -30px;     
  }
</style>

Exploramos la información esencial y el tipo de cada variable para confirmar que estén en el formato adecuado empleando la función `str()`.

<font size="1">
```{r str-data}
str(data_df)
```
</font>

Eliminamos las siguientes variables de nuestro conjunto de datos: **MESNAC**, **ANOVAR**, **MESVAR**.
 
## Datos faltantes {#nas}

<style>
  #nas > p {      
    margin-top: -20px;     
  }
</style>

Llamamos a la función `summary()`. Observamos categorías cuyo significado es equivalente NA: "No Consta", "(Other)", "Baja por Caducidad".

```{r, fig.align = 'left'}
plot_file <- "./figure/str_data.png"
img <- load.image(plot_file)
par(mar = c(0, 0, 0, 0))
plot(img, axes = FALSE)
```

## Análisis Univariante: Numéricas

Representamos en un `boxplot` la variable numérica del dataset **EDAD**.

```{r, fig.align = 'center'}
plot_file <- "./figure/boxplot_edad.jpg"
img <- load.image(plot_file)
par(mar = c(0, 0, 0, 0))
plot(img, axes = FALSE)
```

## Análisis Univariante: Numéricas

Usamos la función `fitdistrplus::descdist()` para analizar la distribución de las variables numéricas.

<div class="columns-2">

```{r, fig.width = 5, fig.height = 4}
plot_file <- "./figure/descdist_edad.jpg"
img <- load.image(plot_file)
par(mar = c(0, 0, 0, 0))
plot(img, axes = FALSE)
```

```{r, fig.width = 5, fig.height = 4}
plot_file <- "./figure/descdist_mesvar.jpg"
img <- load.image(plot_file)
par(mar = c(0, 0, 0, 0))
plot(img, axes = FALSE)
```

</div>

## Aproximación normal

Comparamos la variable **EDAD** con una distribución normal.

```{r qqplot, fig.align = 'center'}
plot_file <- "./figure/qqplot_edad.jpg"
img <- load.image(plot_file)
par(mar = c(0, 0, 0, 0))
plot(img, axes = FALSE)
```

## Movimiento entre comunidades

Calculamos la variación neta en cada comunidad como la diferencia entre **COMUALTA** y **COMUBAJA**.

```{r, fig.align = 'center'}
plot_file <- "./figure/barplot_diffs.jpg"
img <- load.image(plot_file)
par(mar = c(0, 0, 0, 0))
plot(img, axes = FALSE)
```

## Análisis bivariante: Numérica - Numérica {#num-num}

<style>
  #num-num > p {      
    margin-top: -20px;     
  }
</style>

La variable **ANONAC** debería tener una gran correlación con la variable **EDAD**: $EDAD = 2021 - ANONAC$

```{r bivar-anonac-edad1, fig.align = 'center'}
plot_file <- "./figure/pairs_anonac_edad.jpg"
img <- load.image(plot_file)
par(mar = c(0, 0, 0, 0))
plot(img, axes = FALSE)
```

## Análisis bivariante: Numéricas - Categóricas

 - Máximo alrededor de los 35 años. Máximo local en edades más bajas.
 - Cola superior de mayor tamaño en las mujeres.

```{r hist-num-cat, fig.align = 'center'}
plot_file <- "./figure/hist_edad_sexo.jpg"
img <- load.image(plot_file)
par(mar = c(0, 0, 0, 0))
plot(img, axes = FALSE)
```

## Análisis bivariante: Numéricas - Categóricas

Comparamos las distribuciones por sexo con un test T.

```{r ttest-sexo, fig.align = 'center'}
mujeres <- filter(data_df, SEXO == "Mujer")
hombres <- filter(data_df, SEXO=='Hombre')
t.test(mujeres$EDAD,hombres$EDAD)
```

```{r boxplot-sexo, fig.align = 'center', fig.width = 3, fig.height = 2.5}
plot_file <- "./figure/boxplot_edad_sexo.jpg"
img <- load.image(plot_file)
par(mar = c(0, 0, 0, 0))
plot(img, axes = FALSE)
```

## Análisis bivariante: Categóricas - Categóricas {#cat-cat1}

<style>
  #cat-cat1 > p {      
    margin-top: -20px;     
  }
</style>

Para seguir con el estudio del éxodo rural, podemos representar la relación entre el tamaño de los municipios de alta y de baja en un mosaico. Por limpieza, hemos recodificado las categorías de tamaño de la siguiente manera.

```{r, fig.align = 'center'}
plot_file <- "./figure/mosaic_tamu.jpg"
img <- load.image(plot_file)
par(mar = c(0, 0, 0, 0))
plot(img, axes = FALSE)
```

## Análisis bivariante: Categóricas - Categóricas {#cat-cat2}

<style>
  #cat-cat2 > p {      
    margin-top: -20px;     
  }
</style>

Para complementar este análisis, transformamos nuestros datos a fin de obtener un `data.frame` con la siguiente estructura:

 - **MUNI**: contiene todos los valores únicos de las variables **MUNIALTA** y **MUNIBAJA**.

 - **TAMU**: valor correspondiente de **TAMUALTA** / **TAMUBAJA**.
 
 - **isCAPITAL**: valor lógico que indica si el municipio es capital.
 
 - **EDAD**: media de la edad de los desplazados desde ó hasta cada municipio.
 
 - **MES**: moda del mes en el que se producen los movimientos desde ó hasta cada municipio.
 
 - **nBAJAS**: número de bajas en cada municipio.
 
 - **nALTAS**: número de bajas en cada municipio.
 
Las variables adicionales **nTOTAL** y **nNETO** son la suma y la diferencia de las últimas dos variables listadas.

## Análisis bivariante: Categóricas - Categóricas {#cat-cat3}

<div class="columns-2">

```{r, fig.width = 5, fig.height = 4}
plot_file <- "./figure/boxplot_tamu.jpg"
img <- load.image(plot_file)
par(mar = c(0, 0, 0, 0))
plot(img, axes = FALSE)
```

```{r, fig.width = 5, fig.height = 4}
plot_file <- "./figure/boxplot_capital.jpg"
img <- load.image(plot_file)
par(mar = c(0, 0, 0, 0))
plot(img, axes = FALSE)
```

</div>

## Análisis interactivo: mapas

```{r plot-mapa, message = F, fig.align = 'center'}
residence_variations_map <- plot_residence_variation_map(prov_data, dict_prov, selected_prov)
residence_variations_map
```

## Características

Se usa el test Chi-cuadrado. Este test supone una hipótesis de partida $H_0$ (Son independientes) y dependiendo del resultado del
test, se acepta o no:

p<0.05: Rechazamos hipótesis
p \(\geq\) 0.05: Aceptamos Ho

Lo aplicamos a las variables **COMUALTA** y **COMUBAJA**.

```{r chisq-comu}
print(chitest1)
```

## Análisis de outliers

Realizamos un análisis de la variable numérica **EDAD** de los outliers.

```{r}
outliers
```

 - Los métodos percentil (5%-95%), 3-sigma y boxplot asumen que la distribución es gaussiana. 3-sigma es el menos exigente.
 - El método hampel no asume distribución gaussiana.
 
# Conclusiones

## Conclusiones

 - No hay dependencia con la época del año.
 
 - La edad es un factor importante en cuanto al cambio de residencia. También está influenciado por el sexo.
 
 - La tasa de migración de España con el extranjero en 2021 es positiva y de valor elevado.
 
 - Gran cantidad de las variaciones residenciales se producen entre municipios pequeños, pero no suponen un desplazamiento neto elevado
 
 - En las ciudades más grandes la tasa neta de variaciones residenciales es mucho más grande.

En conclusión, hemos logrado importar, procesar, interpretar y analizar el dataset propuesto. Para ello, hemos hecho uso de numerosas funciones y librerías que nos han permitido realizar este proyecto de manera eficiente y obtener las conclusiones descritas.
